【裁判字號】    99,上易,1130
【裁判日期】    990910
【裁判案由】    詐欺
【裁判全文】
臺灣高等法院臺中分院刑事判決        99年度上易字第1130號
上  訴  人  臺灣臺中地方法院檢察署檢察官
被      告  辛○○
            庚○○
            戊○○
            丁○○
            己○○
            甲○○
            乙○○
            壬○○
上列上訴人因被告等詐欺案件，不服臺灣臺中地方法院99年度易
字第1327號，中華民國99年7月1日第一審判決（起訴案號：臺灣
臺中地方法院檢察署98年度偵字第7650號），提起上訴，本院判
決如下：
    主  文
上訴駁回。
    理  由
一、依刑事訴訟法第350條、第361條、第362條、第367條規定，
    不服地方法院之第一審判決而上訴者，須提出上訴書狀，並
    應敘述具體理由，為上訴必備之程式；其所提出之書狀未敘
    述上訴理由，或僅曾以言詞陳述上訴理由者，均應於上訴期
    間屆滿後20日內補提理由書於第一審法院。第一審法院經形
    式審查，認逾期未補提上訴理由者，應定期間先命補正；逾
    期未補正者，為上訴不合法律上之程式，應以裁定駁回。倘
    已提出上訴理由，但所提非屬具體理由者，則由第二審法院
    以上訴不合法律上之程式，判決駁回。而所謂具體理由，必
    係依據卷內既有訴訟資料或提出新事證，指摘或表明第一審
    判決有何採證認事、用法或量刑等足以影響判決本旨之不當
    或違法，而構成應予撤銷之具體事由，始克當之（例如：依
    憑證據法則具體指出所採證據何以不具證據能力，或依憑卷
    證資料，明確指出所為證據證明力之判斷如何違背經驗、論
    理法則）；倘僅泛言原判決認定事實錯誤、違背法令、量刑
    失之過重或輕縱，而未依上揭意旨指出具體事由，或形式上
    雖已指出具體事由，然該事由縱使屬實，亦不足以認為原判
    決有何不當或違法者（例如：對不具有調查必要性之證據，
    法院未依聲請調查亦未說明理由，或援用證據不當，但除去
    該證據仍應為同一事實之認定），皆難謂係具體理由，俾與
    第二審上訴制度旨在請求第二審法院撤銷、變更第一審不當
    或違法之判決，以實現個案救濟之立法目的相契合，並節制
    濫行上訴（最高法院97年度臺上字第892號判決意旨可資參
    照）。又理由是否具體，則屬第二審法院審查之範圍，不在
    命補正之列，亦即上訴書狀已記載理由，並有具體之敘述時
    ，其上訴既屬合法，第二審法院固應就其理由之是否可取，
    為實體之審理及判斷；如認其上訴書狀雖記載理由，但並未
    具體敘述時，則無須再命補正，可逕認其上訴不合法，以判
    決駁回之，此有最高法院97年度臺上字第1281號判決意旨可
    參）。
二、本案檢察官不服原審判決提起上訴，其上訴書所載理由略以
    ：(一)被告丁○○代表塑名科技企業社（下稱塑名企業社）與
    鑫贊企業有限公司（下稱鑫贊公司）之法定代理人丙○○洽
    談及承攬鑫贊公司之動力工場一般管線製裝工程，於民國97
    年1月23日簽約時以塑名企業社已與其他公司簽訂高壓配管
    工程為藉口，要求由一同前來之庚○○代表聚德企業社，以
    聚德企業社名義與鑫贊公司簽訂契約，經鑫贊公司要求塑名
    企業社亦須擔任系爭契約之連帶保證人始同意被告丁○○上
    開要求，惟於簽約後，被告等人竟多次以發放薪資及購買五
    金材料為由，向鑫贊公司預支款項，宣稱將依約將工程完工
    ，屆時鑫贊公司可於每期請領工程款時按期酌予扣抵，並於
    向鑫贊公司負責人丙○○所借票據兌現到期前扣抵清償完畢
    ，鑫贊公司為使工程順利進行，遂交付如原判決所載之現金
    及支票，未料，被告等人於取得現金及支票後，於97年5 月
    中旬即開始怠工，鑫贊公司負責人丙○○驚覺有異，為確保
    被告等人向其所支借之款項得以如期清償，乃要求被告庚○○、丁○○、己○○、甲○○、乙○○、壬○○各自開立本
    票平均分攤渠等向鑫贊公司所借之款項。詎被告等人簽立本
    票後即以不同藉口放棄系爭工程，致系爭工程嚴重延宕，而
    渠等所開立供擔保之本票又皆未兌現，至此丙○○始知遭受
    被告等人詐欺，此據丙○○證述在卷。(二)另塑名企業社之負
    責人戊○○於系爭工程請領第2至4期工程款時，即以塑名企
    業社的發票代替聚德企業社的發票向鑫贊公司請款，對於鑫
    贊公司開立予被告等人之新臺幣（下同）50萬元及150萬元
    之支票追討之動作亦頻頻，是被告戊○○辯稱對於簽立系爭
    契約之整件事均不知情，顯有疑問？原判決無罪，實難認妥
    適等語。
三、惟查本件原判決認定被告辛○○等8人被訴詐欺取財無罪，
    已敘明認定事實之依據及憑以認定之理由，即：(一)聚德企業
    社與證人丙○○所經營之鑫贊公司，於97年1月23日簽訂系
    爭工程分包合約書，並由塑名企業社擔任聚德企業社之連帶
    保證人，而被告辛○○、戊○○雖分係聚德企業社、塑名企
    業社之登記負責人，然聚德企業社之實際上之業務係由被告
    庚○○負責，另塑名企業社於系爭工程事宜之商洽均由被告
    丁○○為之，此據被告辛○○、庚○○、戊○○、丁○○、
    己○○、甲○○、乙○○、壬○○等人供述在卷，另有證人
    丙○○於偵訊及原審審理中證述綦詳，並有原審卷附如原判
    決附表所示之各項書證內容（參原判決附表所示證據名稱及
    出處）；(二)依證人丙○○於原審證述內容，及被告庚○○等
    合夥人6人共同與證人丙○○約定如原審判決附表編號8所示
    之借用150萬元票據及還款方式，及證人丙○○亦自承事後
    有要求其等簽本票擔保等情，可見證人丙○○在一開始就是
    要將就本案工程之承攬事宜交予被告丁○○（即塑名企業社
    ，另合夥人包含被告庚○○等合夥人6人在內）施作，雙方
    並已談好總價、工程施作日期及工程款給付條件等情，僅係
    因簽約時，雙方有所顧忌，而未便以塑名企業社之名義直接
    簽約，方改以承攬人一方即合夥人之一，即被告庚○○所經
    營之聚德企業社出名簽約，且證人丙○○明知被告庚○○、
    丁○○無法完全代表其他股東，始於出借票據時，要求被告
    庚○○等合夥人6人共同擔保。由此，足認就實際承攬對象
    而言，證人丙○○依其當時處境，確已得有明確之認識，並
    未陷於錯誤。(三)依證人丙○○於原審證述內容，其固曾出借
    現金5萬元及支票面額分別為50萬元、35萬元及150萬元等交
    付與被告庚○○等合夥人6人，惟實際上含已兌現之支票在
    內，計僅交付40萬元，而證人丙○○業已自第二期工程款中
    扣除獲償30萬元，此外尚另持有被告丁○○所交付、用以清
    償借款之如原判決附表編號12所示之面額70萬元支票，亦為
    證人丙○○證述屬實，且有如原判決附表編號7、12所示之
    估驗單等附卷可稽，如上開面額70萬元之支票未獲兌現，實
    際上證人丙○○因此未獲清償之金額僅10萬元。又本案工程
    簽約後，在第一次工程款請領前，即於97年2月5日，被告庚○○、丁○○曾向證人丙○○預支工程款18萬元，嗣該筆預
    支款於97年3月5日第一期工程款請領時扣除，並經證人丙○○所證述甚詳，復有如原判決附表編號4所示之廠商工程款
    領取收據、附表編號5所示之估驗單、支票等附卷可佐。足
    徵在97年3月12日借款現金5萬元、借票35萬元、50萬元之前
    ，證人丙○○與被告庚○○等合夥人6人即有所借款往來。
    而證人丙○○既係商業人士，更係與被告庚○○等合夥人6
    人實際接洽、商定合作之人，自可知等斯時之財務狀況為何
    ，證人丙○○再度於97年4月16日同意出借150萬元之票據，
    其顯均是在對被告庚○○等合夥人6人之財力有所認識，並
    妥為衡量後，方始同意出借，自亦難認其係受詐騙而為。(四)
    系爭工程自簽約時起，經被告庚○○等合夥人6人於97年5月
    14日議定由被告丁○○統籌帶領施作、迄至97年6月24日為
    止，期間確均有依約施工，並請領相關工程款項，及由證人
    丙○○代墊自97年6月1日至24日止之薪資等情，除據庚○○
    等合夥人6人供承甚詳外，復經證人丙○○證述屬實，且有
    如原判決附表編號4、5、7、9、12、15、20、21所示之廠商
    工程款領取收據、估驗單、現金支出傳票、薪資表、領取薪
    資執據等附卷可查，可見被告庚○○等合夥人6人確均有依
    約行事，自難認其等於簽約伊使即有誘騙證人丙○○簽約，
    甚或於工程期間騙取工程款之意。(五)庚○○等合夥人6人因
    與丙○○間對工程款數額認知不同，於此情形下，因無法順
    利發放薪資而向丙○○借款，難認係施用詐術，而公司營利
    事業，其景氣之榮枯及財務之調度，幻變無常，導致被告庚○○等合夥人6人未能如預期規劃取得相當款項以資支應，
    此誠非被告庚○○等合夥人6人於與證人丙○○洽談訂約、
    或係嗣後預支工程款、借票時所得逆料，自不得以其等嗣後
    未能完全給付即謂被告庚○○等合夥人6人有為其等不法所
    有之意圖或係以詐術向證人丙○○詐騙。(六)被告丁○○與證
    人丙○○議定如原判決附表編號19所示之協議後，被告丁○○本即有意接續工程之完成，純係因聯絡失當，加之丙○○
    之上包有意見，被告丁○○始無法順利接手本案工程之完成
    ，亦為被告丁○○、丙○○於原審法院審理中所分別供證綦
    詳，亦堪見被告庚○○等合夥人6人確非惡意拖欠款項或怠
    工。(七)本案被告辛○○、庚○○、戊○○、丁○○、己○○
    、甲○○、乙○○、壬○○涉有前揭詐欺取財犯行，檢察官
    所舉之證據，尚未達足使通常一般之人均不致有所懷疑，而
    得確信其為真實之程度，而尚有合理之懷疑存在，其等上開
    被訴事實，尚屬不能證明。至被告庚○○等合夥人6人積欠
    證人丙○○金錢未還部分，僅係債務不履行之民事範疇而已
    ，而為其等均無罪之諭知。
四、綜上，本案原審調查事證甚詳，且採證認事亦屬有據，所為
    論敘並無違背經驗法則或論理法則情事，更合於無罪推定原
    則。本件公訴意旨既無法舉證使法院得以合理確信辛○○等
    8 人有詐欺取財之犯行，則原審為被告無罪之判決，核無違
    反證據法則、經驗法則及論理法則，從形式上觀察，原審判
    決就此部分尚無不當或違法之情形存在。檢察官據告訴人代
    表人丙○○之指述而提起本件上訴，其上開上訴理由形式上
    觀之，雖似已有指摘或表明第一審判決有何採證認事等不當
    及違法之處，惟上訴人所列上訴理由，實非依據卷內訴訟資
    料或提出新事證，指摘或表明第一審判決有何足以影響判決
    本旨之不當或違法，而構成應予撤銷之具體事由，自難認符
    合首揭之上訴具體理由，本件上訴自不合法定上訴程式，應
    予駁回，並不經言詞辯論為之。
五、據上論斷，應依刑事訴訟法第367條前段、第372條，判決如
    主文。
中    華    民    國    99    年    9     月    10    日
            刑事第二庭  審判長法  官  邱  顯  祥
                              法  官  張  國  忠
                              法  官  王  鏗  普
以上正本證明與原本無異。
不得上訴。
                              書記官  詹  雅  婷
中    華    民    國    99    年    9     月    10    日

司法院資訊處製作；財團法人民間司法改革基金會備份。
